【裁判字號】    95,訴,341
【裁判日期】    951228
【裁判案由】    確認土地使用管理權存在
【裁判全文】
臺灣屏東地方法院民事判決               95年度訴字第341號
原      告  甲○○
訴訟代理人  范仲良律師
複代理人    李育任律師
被      告  丙○○
                        樓
訴訟代理人  楊水柱 律師
上列當事人間確認土地使用管理權存在事件，本院於民國95年12
月14日言詞辯論終結，判決如下：
    主  文
原告之訴及假執行之聲請均駁回。
訴訟費用由原告負擔。
    事實及理由
一、原告主張：坐落屏東縣獅子鄉○○段627 地號之土地（下稱
    627 地號土地）所有人原為蕭進興，其於民國（下同）72年
    間將上開土地地上物及使用管理權限交付予訴外人張福良，
    張福良再將其中約2 公頃部分土地（下稱系爭土地）交給訴
    外人張福祥種植芒果樹，嗣於75年6 月3 日張福祥將其種植
    之芒果樹及系爭土地使用管理權限出賣予訴外人許新竹，至
    84年10月20日許新竹復將上開芒果樹等地上物及系爭土地使
    用管理權限以新台幣（下同）160 萬元代價出賣予原告，是
    原告就系爭土地應有使用管理權利。訴外人蕭進興死亡後由
    被告丙○○繼承取得系爭土地之所有權，應同時承受蕭進興
    生前就系爭土地所為法律行為所生之一切權利義務，惟被告
    向來否認原告對系爭土地之使用管理權存在，94年11月12
    日更由訴外人南寶山開發建設股份有限公司（下稱南寶山公
    司）以其為系爭土地之管理人為由，對原告提起竊佔之告訴
    而經屏東地方法院檢察署予以不起訴處分。原告就系爭土地
    之使用管理權既為被告所否認，原告應有確認判決之法律上
    利益。又系爭土地所在之627 地號土地所有權雖經被告讓與
    予訴外人乙○○，惟因讓與之事實發生於本件訴訟繫屬於本
    院之後，而土地之使用管理權限依民法第765 條規定應屬於
    土地所有權權利範圍內，故訴外人乙○○亦應受讓系爭土地
    之使用管理權在內，依既判力主觀範圍，效力及於乙○○，
    本件並無當事人不適格之虞。又原告雖於90年5 月12日代表
    春雨夏之陽實業股份有限公司（下稱春雨夏之陽公司）與南
    寶山公司、訴外人李富國及被告達成協議，惟上開協議係由
    春雨夏之陽公司針對土地開發事宜（即興建靈骨塔）所為，
    並非就系爭土地權利進行協議；且原告係以自己名義取得系
    爭土地之使用管理權，與春雨夏之陽公司尚無關連。並聲明
    ：(一)確認被告所有坐落於屏東縣獅子鄉○○段627 地號之土
    地於2 公頃之範圍內，原告有使用管理權存在。(二)願供擔保
    請准宣告假執行。
二、被告抗辯：本件被告主張就系爭土地有使用管理權，係根據
    其與訴外人許新竹之權利買賣契約書之約定，其請求權之基
    礎即其法律關係屬於債權，效力僅存在於契約當事人間而不
    及於他人。系爭土地之所有權已移轉登記予訴外人乙○○，
    被告已失支配系爭土地之權能，原告顯無從以本件之判決達
    其目的。且乙○○並非受讓原告所主張契約之當事人地位，
    而係受讓訴訟標的物即系爭土地之所有權，即不符民事訴訟
    法第254 條第4 項之要件，原告主張既判力主觀範圍等，即
    有誤會，本件尚無通知乙○○之必要。否認蕭進興有將627
    地號土地之使用管理權轉讓予張福良、更否認張福祥對系爭
    土地有使用權乙事，蓋其佯稱對系爭土地有耕作權部分，業
    經屏東地方法院檢察署以89年偵字第5875號、90年偵字第
    1115號起訴在案。另原告所據之權利買賣契約書係由原告代
    表春雨夏之陽公司與許新竹簽立但未履約，嗣於90年5 月12
    日復由原告所屬春雨夏之陽公司及被告、李富國、南寶山公
    司在屏東縣議會簽訂協議書，載明春雨夏之陽公司在簽立協
    議書後，其全體股東及投資者，不能再以任何名義、任何方
    式，就系爭土地再向南寶山公司及被告主張任何權利，並有
    春雨夏之陽全體股東（含原告）簽名為憑，是原告已不得再
    對系爭土地主張任何權利至明，原告之訴無理由等語，資為
    抗辯。並聲明：原告之訴駁回。
三、系爭土地所有權人現為訴外人乙○○，業據被告提出土地謄
    本為證（見本院卷第30頁），且為兩造所不爭執，堪信為真
    正。
四、按確認法律關係之訴，非原告有即受確認判決之法律上利益
    ，不得提起之。確認判決，除當事人外，對於訴訟繫屬後為
    當事人之繼受人者，及為當事人或其繼受人占有請求之標的
    物者，亦有效力。民事訴訟法第247 條第1 項前段、第401
    條第1 項前段定有明文。又按所謂即受確認判決之法律上利
    益，係指法律關係之存否不明確，原告主觀上認其在法律上
    之地位有不安之狀態存在，此種不安之狀態，能以確認判決
    將之除去者而言，若縱經法院判決確認，亦不能除去不安之
    狀態者，即難認有受確認判決之法律上利益。最高法院86台
    上305 號判例參酌。再者，民事訴訟法第401 條第1 項所謂
    繼受人，依本院33年上字第1567號判例意旨，包括因法律行
    為而受讓訴訟標的之特定繼承人在內。而所謂訴訟標的，係
    指為確定私權所主張或不認之法律關係，欲法院對之加以裁
    判者而言。至法律關係，乃法律所定為權利主體之人，對於
    人或物所生之權利義務關係。惟所謂對人之關係與所謂對物
    之關係，則異其性質。前者係指依實體法規定為權利主體之
    人，得請求特定人為特定行為之權利義務關係，此種權利義
    務關係僅存在於特定之債權人與債務人之間，倘以此項對人
    之關係為訴訟標的，必繼受該法律關係中之權利或義務人始
    足當之，同法第254條第項亦指此項特定繼受人而言。後者
    則指依實體法規定為權利主體之人，基於物權，對於某物得
    行使之權利關係而言，此種權利關係，具有對世效力與直接
    支配物之效力，如離標的物，其權利失所依據，倘以此項對
    物之關係為訴訟標的時，其所謂繼受人凡受讓標的物之人，
    均包括在內。本件訴訟既本於買賣契約請求辦理所有權移轉
    登記，自係以對人之債權關係為其訴訟標的，而訴外人某僅
    為受讓權利標的物之人，並未繼受該債權關係中之權利或義
    務，原確定判決之效力，自不及於訴外人某。最高法院61年
    台再字第186號判決參酌。
五、原告主張其對系爭土地有所謂之管理使用權，無非以其提出
    之張福良與蕭進興、蕭珠娘簽訂之契約書（見本院卷第90、
    91頁）、訴外人許新竹與張福祥、許新竹與原告的契約書（
    見本院卷第6 至10頁）為證，按原告所主張之管理使用權，
    依物權法定主義，顯非屬於物權之一種，而觀諸該契約書，
    每份契約書承買人所買受的標的，均只為地上物使用之權利
    ，即均以對人之債權關係為其訴訟標的，是依上開實務見解
    ，此債權之買賣僅有相對之效力，於契約有不能履行之情，
    只能對買賣契約之當事人主張其權利。系爭土地的所有權於
    訴訟繫屬後已移轉於訴外人乙○○，惟因乙○○係受讓系爭
    土地的所有權，並未繼受原告所主張契約債權關係之權利或
    義務，依上開實務見解，其確認判決之效力，自不及於乙○
    ○。原告認其對系爭土地使用管理權不明，欲以本件確認判
    決加以除去，惟因本件判決效力，依上開說明，不及於現土
    地所有權人，則縱本件判決原告勝訴，惟其無法持本件判決
    ，對抗現土地所有權人，其不安的地位仍然存在，實難認其
    有確認判決之法律上利益，是以其提起本件訴訟，顯無保護
    之必要，應予駁回。
六、本件訴訟既因無保護必要，而駁回，兩造爭點即原告有無使
    用管理權及其餘攻擊防禦方法即無審酌之必要，併此敘明。
七、結論，原告之訴無理由，依民事訴訟法第78條，判決如主文
    所示。
中    華    民    國    95    年    12    月    28    日
                  民事第二庭    法  官  吳思怡
正本係照原本作成。
如不服本判決，應於收受送達後20日內向本院提出上訴書狀，其
未表明上訴理由者，應於提出上訴後20日內向本院補提理由書狀
（均須按他造當事人之人數附繕本）。
中    華    民    國    95    年    12    月    28    日
                                書記官  王秋淑


司法院資訊處製作；財團法人民間司法改革基金會備份。
